【裁判字號】    97,交聲,2920
【裁判日期】    980223
【裁判案由】    聲明異議
【裁判全文】
臺灣高雄地方法院交通事件裁定        97年度交聲字第2920號
原處分機關  高雄市政府交通局
法定代理人  王國材
異  議  人
即受處分人  全國展有限公司
法定代理人  聶時平
上列異議人因違反道路交通管理處罰條例案件，對於高雄市政府
交通局民國97年12月9 日所為之處分（原處分案號：高市交裁字
第裁32-N00000000號）聲明異議，本院裁定如下：
    主  文
原處分撤銷。
全國展有限公司不罰。
    理  由
一、異議意旨略以：異議人即受處分人全國展有限公司（下稱異
    議人）所有車牌號碼9431-JJ 號小客車前經出租由黃明賢使
    用，黃明賢未經異議人同意將上開小客車於97年9 月14日2
    時35分許，交由羅漢斯無照駕駛，羅漢斯駕駛該小客車行經
    高雄縣鳥松鄉○○路軍人公墓前，並有在路上蛇行之情事，
    經警舉發，另舉發機關並舉發異議人提供汽車予駕駛人，裁
    決機關乃依道路交通管理處罰條例第43條第3 項（裁決書誤
    載為第43條第4 項）裁決異議人吊扣駕照3 個月，然異議人
    為合法汽車出租公司，異議人將上開小客車出租與黃明賢，
    黃明賢嗣將該小客車交由他人行駛，異議人完全不知情，亦
    無從防範，爰依法聲明異議等語。
二、按行政罰法第7 條規定，違反行政法上義務之行為非出於故
    意或過失者，不予處罰。究其立法目的，乃依「有責任始有
    處罰」之原則，對違反行政法上義務之處罰，以行為人有可
    非難性及可歸責為前提，即行為人主觀上有故意或過失，始
    予處罰。又按汽車駕駛人，駕駛汽車有在道路上蛇行，或以
    其他危險方式駕車之情形者，處新臺幣（下同）6 千元以上
    2 萬4 千元以下罰鍰，並當場禁止其駕駛；汽車駕駛人有第
    1 項第1 款之行為者，並吊扣該汽車牌照3 個月。道路交通
    管理處罰條例第43條第1 項第1 款、第3 項分別定有明文。
    是道路交通管理處罰條例之立法目的乃為加強道路交通管理
    、維護交通秩序、確保交通安全，其本質在維持行政上之秩
    序，達成國家維持交通秩序之行政目的，則對於違反該條例
    所規定行政上義務之行為人科以制裁，其性質上屬於行政罰
    。可知道路交通管理處罰條例之處罰對象，原則上係限於違
    反行政上義務之人，倘非違反行政上義務之行為人，則無受
    行政罰之理由。是以關對於汽車駕駛人之處罰，如應歸責於
    汽車所有人者，處罰汽車所有人，反之如不可歸責於汽車所
    有人者，自無處罰汽車所有人之餘地。
三、經查：
  (一)異議人所有上開汽車，於前揭時地，經羅漢斯駕駛有上述違
    規行為之事實，為異議人所不爭執，且有高雄縣政府警察局
    97年9 月14日高警交字第N00000000 號舉發違反道路交通管
    理事件通知單在卷可佐，是此部分之事實固堪認定。惟異議
    人自97年9 月12日18時許起至同年月15日21時許，將所有上
    開汽車出租黃明賢使用，有卷附汽車租賃約定書可憑，而本
    件經舉發之交通違規時間為97年9 月14日2 時35分許，為異
    議人出租汽車由黃明賢占有使用期間，足認實際駕駛人應為
    黃明賢或黃明賢允許使用之人無疑。
  (二)該契約書第7 、8 條約定：乙方（即承租人黃明賢）應在約
    定範圍內使用車輛並自自行駕駛，不得擅交無駕照之他人駕
    駛、從事營業行為或充作教練車等用途，非經甲方（即出租
    之異議人）同意並登記，不得交他人駕駛。違反約定，甲方
    得終止租賃契約，並得請求乙方給付使用車輛期間之租金，
    如另有損害，並得向乙方請求賠償。因違規所生之處罰案件
    ，有關罰鍰部分，應由乙方負責繳清，如由甲方代為繳納，
    乙方應負責償還，有關牌照被扣部分，自牌照被扣之日起至
    公路監理機關通知得領回日止之租金，由乙方負擔等語，雖
    僅屬私人間約定，而無拘束原處分機關之效果，然本件汽車
    駕駛人非異議人，且亦未見該違規有何可歸責於異議人之證
    據，自不得僅因本件違規汽車為汽車駕駛人所有，即將吊扣
    汽車牌照之規定，轉嫁由汽車所有人承擔。
  (三)又按道路交通管理處罰條例第43條第3 項規定「汽車駕駛人
    有第1 項第1 款、第2 款或前項行為者，並吊扣該汽車牌照
    3 個月」，由條文前後連貫以「並」連接同條第1 項處罰汽
    車駕駛人罰鍰之規定，可見本條第4 項規定意旨亦係在處罰
    汽車駕駛人，立法者並無意規定在此種情形即得將該處罰轉
    嫁予汽車所有人。再者，觀之道路交通管理處罰條例其他有
    關將處罰轉嫁予汽車所有人之規定，例如第34條之「如應歸
    責於汽車所有人者，得吊扣其汽車牌照3 個月」、第35條第
    5 項之「汽車所有人，明知汽車駕駛人有第1 項各款情形，
    而不予禁止駕駛者，依第1 項規定之罰鍰處罰，並吊扣該汽
    車牌照3 個月」、第62條第5 項之「第1 項及前項肇事逃逸
    案件，經通知汽車所有人到場說明，無故不到場說明，或不
    提供汽車駕駛人相關資料者，吊扣該汽車牌照1 個月至3 個
    月」，均有明定以汽車所有人未善盡查證、管理責任或不履
    行一定義務之可歸責於汽車所有人之事由，而上開第43條第
    3 項之規定則並無規定汽車所有人之可歸責事由，可見該條
    項之規定並非將處罰轉嫁予汽車所有人。準此，原處分機關
    依道路交通管理處罰條例第43條第3 項規定係處罰汽車所有
    人云云，顯有誤解，亦非可採（臺灣高等法院高雄分院97年
    度交抗字第802號裁定參照）。
 (四)揆諸上開規定及說明，異議人既無可歸責事由，原處分機關
   逕對異議人裁罰，洵屬無據。本件異議為有理由，應由本院
   將原處分撤銷，諭知異議人不罰，以資適法。
四、據上論斷，應依道路交通案件處理法第20條，裁定如主文。
中    華    民    國    98    年    2     月    23    日
                  交通法庭    法  官  王淑惠
以上正本證明與原本無異。
如不服本裁定應於送達後5日內向本院提出抗告狀。
中    華    民    國    98    年    2     月    23    日
                              書記官  黃旭淑


司法院資訊處製作；財團法人民間司法改革基金會備份。
